【裁判字號】    89,訴,634
【裁判日期】    900523
【裁判案由】    分割共有物
【裁判全文】
臺灣嘉義地方法院民事判決  八十九年度訴字第六三四號
    原      告    庚○○
    訴訟代理人    邱川崎律師
    複  代理人    林芳榮律師
                  林崑地律師
    被      告    乙○○
                  辛○○
                  壬○○
                  癸○○
                  戊○○陳丁.
                  丁○○甲○.
                  丙○○甲○.
                  己○○甲○.
右當事人間分割共有物事件，本院判決如左：
    主      文
被告戊○○、丁○○、丙○○、己○○應就坐落嘉義縣六腳鄉○○段四五四地號、地
目建、面積二三三三‧一八平方公尺，土地所有權人陳金丁花之應有部分六分之一，
辦理繼承登記。
兩造共有前項土地，依如附圖所示之分割方案，其中編號Ａ部分面積四六七‧二七平
方公尺，分歸原告取得；編號Ｂ部分面積四六七‧二七平方公尺，分歸被告乙○○取
得；編號Ｃ部分面積九二‧五二平方公尺，分歸由原告、被告乙○○按應有部分各二
分之一保持共有取得；編號Ｄ部分面積四四○‧一七平方公尺，分歸被告辛○○取得
；編號Ｅ部分面積一八三‧四平方公尺，分歸被告壬○○取得；編號Ｆ部分面積一八
三‧四平方公尺，分歸被告癸○○取得；編號Ｇ部分面積三六六‧八平方公尺，分歸
被告戊○○、丁○○、丙○○、己○○按其應繼分公同共有取得；編號Ｈ部分面積一
三二‧三五平方公尺，由兩造按其原有應有部分比例保持共有取得。
訴訟費用由被告乙○○負擔百分之二十三，被告辛○○負擔百分之二十，被告壬○○
、癸○○各負擔百分之八，被告戊○○、丁○○、丙○○、己○○連帶負擔百分之十
七，餘由原告負擔。
      事      實
甲、原告方面：
一、聲明：求為判決如主文所示。
二、陳述：坐落嘉義縣六腳鄉○○段四五四地號，面積二三三三‧一八平方公尺土地
    ，係兩造所共有，原告及被告乙○○應有部分各三十分之七，被告辛○○應有部
    分五分之一，被告壬○○、黃瑞祺應有部分各十二分之一，陳金丁花應有部分六
    分之一。而陳金丁花於民國八十九年十二月二十三日死亡，其土地之應有部分依
    法應由戊○○、丁○○、丙○○、己○○繼承，惟迄未辦理繼承登記。而該筆土
    地既無因物之使用目的不能分割，亦無契約定有不分割之期限，即無不能分割之
    情形，兩造就分割方法復不能達成協議，為此提起本件訴訟。
三、證據：提出土地登記謄本二份、系爭土地地籍圖謄本及戶籍謄本各一份，並聲請
    勘測現場。
乙、被告方面
一、聲明：除被告乙○○未表示意見外，其餘被告均同意分割。
二、陳述：
  （一）被告乙○○、戊○○、丙○○部分：
        未於言詞辯論期日到場，亦未提出準備書狀作何聲明或陳述。
  （二）被告辛○○、壬○○、癸○○部分：
        提出分割方案如九十年二月十六日嘉義縣朴子地政事務所（以下簡稱朴子地
        政事務所）複丈成果圖所載，即如主文所示之分割方法，又被告壬○○陳稱
        其與被告癸○○當初協議在該分割方案中，被告癸○○分得之Ｆ部分應留一
        條路，讓其通行，否則其必須由房屋之後門進出，會運勢不順等語，被告癸○○則表示不同意再留一條路，讓被告壬○○通行。
  （三）被告己○○、丁○○部分：
        只要分得部分係空地，即無意見。
    理      由
一、本件被告乙○○、丁○○、丙○○、戊○○未於言詞辯論期日到場，核無民事訴
    訟法第三百八十六條各款所列情形，爰依原告之聲請，由其一造辯論而為判決。
二、查被告陳金丁花於訴訟進行中死亡，經原告於九十年三月二十六日聲明陳金丁花
    之繼承人戊○○、丁○○、丙○○、己○○承受訴訟，業經本院將該書狀送達上
    述應承受訴訟人，有戶籍謄本一份及送達證書四張在卷可稽。
三、本件原告主張：坐落嘉義縣六腳鄉○○段四五四地號，面積二三三三‧一八平方
    公尺土地，係兩造所共有，原告及被告乙○○應有部分各三十分之七，被告辛○○應有部分五分之一，被告壬○○、癸○○應有部分各十二分之一，陳金丁花應
    有部分六分之一。而陳金丁花於八十九年十二月二十三日死亡，其土地之應有部
    分依法應由戊○○、丁○○、丙○○、己○○繼承，惟迄未辦理繼承登記。而該
    筆土地無不能分割之情形，而兩造就分割方法復不能達成協議等事實，業據其提
    出九十年四月十八日土地登記謄本一份、戶籍謄本一份為證，並為被告所不爭執
    ，自堪認為真實。又系爭土地係建地，其上各為原告、被告乙○○、辛○○、壬○○、癸○○建屋佔有使用，有本院八十九年八月二十五日勘驗筆錄可證，是系
    爭土地亦核無因物之使用目的不能分割之情事，兩造復無法協議分割，從而原告
    請求被告戊○○、丁○○、丙○○、己○○應先就陳金丁花所有系爭土地之應有
    部分六分之一辦理繼承登記，及請求判決分割，自屬有據，應予准許。
四、按法院於決定分割方法時，應考慮共有物之使用、共有人之意願、共有人間之公
    平、社會整體之利益等因素。查系爭土地係建地，略呈南北向長條形，其上為兩
    造各自建屋佔有使用，已據本院會同朴子地政事務所勘驗屬實，有勘驗筆錄及該
    地政事務所八十九年八月二十五日土地複丈成果圖一份在卷可憑。又原告原主張
    如卷附八十九年十一月二十八日朴子地政事務所複丈成果圖所示之分割方案，其
    中被告壬○○、癸○○及辛○○三人繼續保持共有，惟被告壬○○、癸○○及辛○○不同意該分割方案，於八十九年十二月二十六日另提分割方案，三人不欲繼
    續維持共有關係，經朴子地政事務所九十年二月十六日繪製成複丈成果圖，而原
    告亦表示同意依此方案分割，然被告壬○○嗣又陳稱當初與被告癸○○協議，被
    告癸○○分得之Ｆ部分，應留一條路，讓其通行，否則其必須由房屋之後門進出
    ，會運勢不順，因此不同意此分割方案等語，被告癸○○則不同意再留一條路，
    陳稱仍依此分割方案辦理。本院審酌前述被告三人所提之分割方案，尚符目前系
    爭土地使用現況，而除被告戊○○、丁○○、丙○○、己○○未辦理繼承登記，
    繼續維持公同共有關係外，其餘共有人分割後皆單獨所有，且每人所分得之部分
    、形狀尚屬長方或方正完整，並分出Ｃ、Ｈ部分做為道路用地，則所有共有人所
    分得之土地皆臨馬路或與馬路有適當之聯絡，而被告壬○○所分得之Ｅ部分，其
    西北面即面臨馬路，有系爭土地地籍圖謄本一份在卷可稽，至於其係從房屋之前
    門或後門進出，乃其如何利用土地之問題，則被告壬○○所分得之部分既非袋地
    ，如僅因其相信由後門進出，會運勢不佳，即要求被告癸○○必須忍受被告壬○○通行其分得之Ｆ部分土地，並非妥適，至於被告壬○○稱當初已就此與被告癸○○達成協議等語，如果屬實，亦屬其間債務不履行之問題。綜上所述，為使土
    地之發揮最大之經濟效用，及符合全體共有人之最大利益與公平，本院認為如附
    圖所示之方法分割，堪稱允當，爰判決如主文第二項所示。
五、又分割共有物之訴，核其性質，兩造本可互換地位，原告提起本件訴訟於法雖屬
    有據，然被告之應訴乃法律規定所不得不然，其所為抗辯自為伸張或防衛權利所
    必要，是以本件訴訟費用應由兩造依其應有部分之比例分擔始為公允。另本件兩
    造其餘之攻擊防禦方法，於本件判決結果不生影響，爰不一一論述，併此敘明。
六、據上論結，本件原告之訴為有理由，依民事訴訟法第三百八十五條第一項前段、
    第七十八條、第八十一條第二款、第八十五條第一項前段、第二項，判決如主文
    。
中      華      民      國    九十      年      五      月    二十三    日
~B臺灣嘉義地方法院民事第一庭
~B    審判長法官  曾文欣
~B        法  官  鄭雅文
~B        法  官  賴秀蘭
右為正本係照原本作成
如對本判決上訴應於收受本判決送達後二十日內向本院提出上訴狀（應按他造人數附
繕本）
中      華      民      國    九十      年      五      月    二十三    日
~B        書記官  楊國色


司法院資訊處製作；財團法人民間司法改革基金會備份。
